【裁判字號】    95,交聲,103
【裁判日期】    951226
【裁判案由】    違反道路交通管理處罰條例聲明異議
【裁判全文】
臺灣臺東地方法院刑事裁定             95年度交聲字第103號
異  議  人  甲○○○
即受處分人
原處分機關  交通部公路總局高雄區監理所臺東監理站
上列異議人因違反道路交通管理處罰條例案件，對於交通部公路
總局高雄區監理所於95年10月25日所為之處分（原處分案號：東
監違字第裁81-T00000000號），聲明異議，本院裁定如下：
    主  文
原處分撤銷。
    理  由
一、原處分意旨略以：受處分人即異議人甲○○○所有車牌號碼
    8666-JN號自用小客貨車，於民國95年2月25日被逕行舉發違
    規超速，該裁決書已對異議人戶籍地寄存送達，因異議人未
    按期繳納罰鍰或於95年8月13日前辦理吊扣汽車牌照3個月，
    故於95年8月14日易處吊銷，並逕行註銷汽車牌照，而異議
    人另於95年10月18日，違規行駛於公路，乃依照道路交通管
    理處罰條例第12條第1項第4款及同條第2項規定，裁處異議
    人罰鍰新臺幣（下同）3,600元並牌照扣繳云云。
二、聲明異議意旨則略以：受處分人即異議人甲○○○所有車牌
    號碼8666-JN號自用小客貨車，於95年10月18日17時25分許
    ，經人駕駛行經台11線新蘭段處時，經警攔檢始知該車車牌
    業經吊銷，受處分人即異議人甲○○○戶籍地雖設置於臺東
    縣臺東市○○街84號，然現居住所及通信地址，均登錄為臺
    東縣臺東市○○里○○鄰○○路689巷16弄1號，吊扣執照之通
    知送達處所與通信地址不符，致全無接獲，故異議人不服該
    裁決，而提起本件異議等語。
三、按汽車駕駛人有違規行為經以科學儀器取得違規證據資料者
    ，當場不能或不宜攔截製單舉發者，得對汽車所有人逕行舉
    發處罰；至前項逕行舉發，應記明車輛牌照號碼、車型等可
    資辨明之資料，查明汽車所有人姓名或名稱、住址後，製單
    舉發處罰之，是異議人於95年2月25日發生高速公路超速行
    駛時即修正施行前道路交通管理處罰條例第7條之2第1項第6
    款及第2項亦有明文規定。另當事人變更其送達之處所而不
    向行政機關陳明，致有應為送達之處所不明者，行政機關得
    依職權命為公示送達，行政程序法第78條第3項復規定甚詳
    。至送達，不能依前2條規定（註：行政程序法第72條之普
    通送達、第73條之補充送達及留置送達）為之者，得將文書
    寄存送達地之地方自治或警察機關，並作送達通知書2份，1
    份黏貼於應受送達人住居所、事務所、營業所或其就業處所
    門首，另1份交由鄰居轉交或置於該送達處所信箱或其他適
    當位置，以為送達；前項情形，由郵政機關為送達者，得將
    文書寄存於送達地之郵政機關，同法第74條第1項、第2項雖
    定有明文，然行政機關為寄存送達之前提，必為應受送達人
    仍係居住於應受送達處所，且無法依上開普通、補充及留置
    等送達方式送達者，始能予以寄存送達，假若應受送達人之
    住所已非在原先之應受送達處所，而應受送達人已向該管行
    政機關陳報變更後之應受送達處所，則於此等情形下，行政
    機關即應向變更後之處所送達，不能逕以寄存送達或公示送
    達之方式為之。
四、經查：
（一）交通部公路總局高雄區監理所臺東監理站於95年6月29 日
      所為東監違裁字第裁81-Z00000000號舉發違反道路交通管
      理事件裁決書，係依據該次違規行為發生時之道路交通管
      理處罰條例第7條之2第1項第6款及第2項等規定予以逕行
      舉發後，隨即根據戶籍資料上所登記之地址，郵寄送予該
      車所有人即異議人甲○○○，後來則因無人收受且招領逾
      期之原因，遭郵政機關予以退回，隨後該舉發單位並完成
      寄存送達程序等情，雖有寄存送達證書1份在卷足憑。
（二）然依卷附臺東縣警察局95年10月14日舉發違反道路交通管
      理事件通知單、中華民國交通部汽車行車執照、中華民國
      身心障礙手冊等件所示，異議人之住址均填載為臺東縣臺
      東市○○里○○鄰○○路689巷16弄1號，而上開汽車行車執
      照支援發照日期及補換照日期，均為94年4月8日，亦即於
      95 年2月25日異議人因超速行駛而遭逕行舉發之際，即已
      向該管主管機關陳明應受送達之處所，此部分亦核與卷附
      交通部公路總局高雄區監理所95年11月30日函覆之汽車車
      籍查詢歷史異動資料，所載車主地址為臺東縣臺東市○○
      里○○鄰○○路689巷16弄1號，發照日期為94年4月8日等情
      相符。從而，異議人於交通部公路總局高雄區監理所臺東
      監理站於95年6月29 日所為東監違裁字第裁81-Z00000000
      號舉發違反道路交通管理事件裁決書送達當時，實際上並
      未居住於該該裁決書上車主地址之「臺東縣臺東市○○街
      84號」，而業已變更其原先陳報之住所及應受送達處所一
      情，亦無疑義。因之，本件舉發通知單之送達程序，經核
      於法尚有違誤。
（三）再者，依照「違反道路交通管理事件統一裁罰基準及處理
      細則」第2條第2項之違反道路交通管理事件統一裁罰基準
      表內容，以及同處理細則第41條、第44條等規定可知，違
      反道路交通管理事件之裁罰基準，係以當事人接到違規舉
      發通知書後，「有無逾越到案日期繳納罰款及到案與否」
      ，為設定裁決罰鍰數額準據之一，故行為人有無於到案日
      期前繳交罰鍰或到案與否，對於行為人究應處以較低額或
      較高額之罰鍰，本具有相當之決定性。另因違反道路交通
      管理事件之處罰為一行政秩序罰，其對於違規之行為人所
      為之處罰，顯然影響行為人之權利義務，性質上為負擔之
      行政處分，是其應有行政法基本原則之要求，即行政行為
      應遵循公正、公開與民主之程序，確保依法行政原則，以
      保障人民權益，增進人民對行政之信賴，此亦為行政程序
      法第1條開宗明義所揭示，故為保障違反道路交通管理事
      件行為人之權益，舉發單位本應於舉發通知單上，詳為記
      載「應到案日期」及「應到案處所」，以利行為人得遵期
      到案繳交罰款，或對其違規之行為有陳述、爭執之機會。
      然如前述，是交通部公路總局高雄區監理所臺東監理站於
      95年6月29日所為東監違裁字第裁81-Z00000000號舉發違
      反道路交通管理事件裁決書既未經合法送達，則受處分人
      即異議人顯然無從根據該舉發通知單上之「應到案日期」
      及「應到案處所」等內容，遵期到案繳交較低額罰款，或
      對其經舉發之違規行為有陳述、爭執之機會，故原處分機
      關即交通部公路總局高雄區監理所臺東監理站就此疏漏，
      並未依循「違反道路交通管理事件統一裁罰基準及處理細
      則」第30條第1項之相關規定加以審查，並要求舉發單位
      補正而另行合法通知異議人，後來即逕以異議人未按期繳
      納罰鍰或於95年8月13日前辦理吊扣汽車牌照3個月，故於
      95年8月14日易處吊銷，並逕行註銷汽車牌照，要屬有誤
      ；從而上開易處吊銷，並逕行註銷汽車牌照既屬有誤，則
      本件交通部公路總局高雄區監理所臺東監理站於95年10月
      25日以異議人使用註銷之牌照行駛，以東監違字第裁81-T
      00000000號裁決，而對異議人處以罰鍰3,600元並牌照扣
      繳之處分，經核於法並非適當，故異議人執此而指摘原裁
      決處分不當，尚屬有理。
五、綜上所述，本件原裁決處分既有前述違法情形，故應由本院
    裁定將原處分撤銷。據上論斷，應依道路交通案件處理辦法
    第20條前段，裁定如主文。
中    華    民    國    95    年    12    月    26    日
                   交通法庭   法  官  徐淑芬
以上正本證明與原本無異。
如不服本裁定，應於裁定送達後5日內向本院提出抗告狀（須附
繕本）。
「切勿逕送上級法院」
                              書記官  王希文
中    華    民    國    95    年    12    月    28    日


司法院資訊處製作；財團法人民間司法改革基金會備份。
